【裁判字號】    97,交聲,1792
【裁判日期】    970808
【裁判案由】    聲明異議
【裁判全文】
臺灣高雄地方法院交通事件裁定        97年度交聲字第1792號
原處分機關  交通部公路總局高雄區監理所
異  議  人
即受處分人  甲○○
上列受處分人因違反道路交通管理處罰條例案件，不服交通部公
路總局高雄區監理所旗山監理站民國97年4 月18日旗監違字第85
-NO0000000號裁決處分，聲明異議，本院裁定如下：
    主  文
原處分關於罰鍰新臺幣肆萬伍仟元之部分撤銷。
前項撤銷部分不罰。
    理  由
一、原處分意旨略以：異議人即受處分人甲○○於民國95年12月
    18日晚上11時6 分許，飲酒後已達不能安全駕駛動力交通工
    具之程度，仍駕駛牌照號碼OYV-399 號重型機車上路，行經
    高雄縣鳳山市○○路2 巷17號前，經警實施攔檢測得呼氣酒
    精濃度高達每公升0.94毫克，已達處罰標準，依道路交通管
    理處罰條例第35條第1 項第1 款規定裁處罰鍰新臺幣（下同
    ）45,000元，並施以道安講習之處分。
二、按法院受理交通事件，準用刑事訴訟法之規定，道路交通管
    理處罰條例第89條前段定有明文，是刑事訴訟法第154 條第
    2 項「犯罪事實應依證據認定之，無證據不得認定犯罪事實
    」之規定及最高法院40年台上字第86號判例所揭示「事實之
    認定，應憑證據，如未能發現相當證據，或證據不足以證明
    ，自不能以推測或擬制之方法，為裁判基礎」之旨，於法院
    審理行為人違反道路交通管理處罰條例案件時，自同其適用
    ，先予敘明。
三、異議意旨略以：上開酒後駕車之公共危險刑事案件，前經檢
    察官為緩起訴處分，期間為1 年，並指定應向國庫支付
    30,000元，異議人業已依所命條件履行完畢。茲再遭裁罰，
    有違「一事不二罰」及「刑罰優先」原則，請撤銷原處分改
    為不罰等語（不包括道安講習之處分）。經查：
（一）異議人於上揭時地飲酒後駕駛機車上路，經警實施攔檢測
      得異議人呼氣之酒精濃度達每公升0.94毫克，乃當場以其
      違反道路交通管理處罰條例第35條第1 項第1 款規定，製
      單舉發。原處分機關以其違規事實明確，裁處罰鍰45,000
      元等情，有臺灣高雄地方法院檢察署96年度偵字第1781號
      緩起訴處分書、臺灣高等法院高雄分院檢察署96年度上職
      議字第898 號處分書、臺灣高等法院被告前案紀錄表、舉
      發違反道路交通管理事件通知單、裁決書及送達證書附卷
      可按。嗣異議人依上開緩起訴處分書所命履行事項，於96
      年6 月11日之緩起訴期間內，向臺灣高雄地方法院檢察署
      繳納30,000元一情，並有該署沒金字00000000號收據1 紙
      存卷可稽。
（二）按「一行為同時觸犯刑事法律及違反行政法上義務規定者
      ，依刑事法律處罰之。但其行為應處以其他種類行政罰或
      得沒入之物而未經法院宣告沒收者，亦得裁處之。前項行
      為如經不起訴處分或為無罪、免訴、不受理、不付審理之
      裁判確定者，得依違反行政法上義務規定裁處之」，行政
      罰法第26條定有明文。其立法理由則載明：「一行為同時
      觸犯刑事法律及違反行政法上義務規定時，由於刑罰與行
      政罰同屬對不法行為之制裁，而刑罰之懲罰作用較強，故
      依刑事法律處罰，即足資警惕時，實無為一事二罰再處行
      政罰之必要。且刑事法律處罰，由法院依法定程序為之，
      較符合正當法律程序，應予優先適用。但罰鍰以外之沒入
      或其他種類行政罰，因兼具維護公共秩序之作用，為達行
      政目的，行政機關仍得併與裁處」。是本條立法意旨，乃
      認處罰目的及處罰方式均相同時，若依刑事法律處罰，已
      足資警惕，即無再為行政處罰之必要，以免違背「一事不
      二罰」之原則，並造成民眾過大之負擔，但罰鍰以外之沒
      入或其他種類行政罰，因兼具維護公共秩序之作用，為達
      行政目的，行政機關仍得併予裁處。
（三）上開規定僅臚列不起訴處分、無罪、免訴、不受理或不付
      審理等情形，認無「一事不二罰」之適用，行為人經緩起
      訴處分之情形則無明文。原處分意旨則主張刑事程序之緩
      起訴處分，尚非終局刑罰之決定，命被告支付一定金額，
      係免予起訴之附加負擔，並非刑罰，而認緩起訴縱已課予
      被告支付一定金額之負擔，行政機關仍得依法裁罰等語。
      然刑事訴訟法第253 條之1 所指之緩起訴處分，其中檢察
      官命被告為金錢給付部分，法另明定得為民事強制執行名
      義，受處分人因上開緩起訴處分而剝奪其財產權，該經被
      告同意之金錢給付義務實具有強制性及懲罰性。雖緩起訴
      處分形式上並非如易科罰金係以支付金錢作為自由刑之替
      代，惟緩起訴實為「暫時之不起訴」，易言之，如被告不
      能履行所附加之負擔，檢察官仍應撤銷緩起訴，並依法追
      訴。如被告履行經由緩起訴處分所附條件，即得免遭檢察
      官啟動聲請簡易判決處刑或起訴等程序，依此觀之，顯仍
      具有替代刑罰之效果，廣義而言，應屬前揭所稱之「實質
      刑事法律處罰」，而有行政罰法第26條第1 項「一事不二
      罰」規定之適用。
（四）又從行政罰法第26條之立法過程觀之，刑事訴訟法第253
      條之1 第1 項係於91年2 月8 日增訂，行政罰法則於94年
      2 月5 日公布，該制定在後的行政罰法第26條第2 項既僅
      臚列「不起訴處分或無罪、免訴、不受理、不付審理之裁
      判確定者」，排除「一事不二罰」原則之適用，而未將「
      緩起訴處分」一併納入，自應解為係立法者有意排除，而
      非法律漏洞。且緩起訴處分實質上既非不能證明行為人之
      犯罪事實，如命為支付一定金額之負擔，即與實質受罰無
      異，自與上開行政罰法第26條第2 項列舉之不起訴處分等
      情形迥然有別，是仍無從比附援引而為相同之處置。如若
      不然，則刑事被告經法院循審判程序判處罰金或得以易科
      罰金之拘役或有期徒刑甚至緩刑，無論受罰情形如何，均
      得以援用行政法罰第26條第1 項之規定，免於處以行政秩
      序罰之雙重不利益；至於藉由緩起訴處分而節省司法資源
      者，在基於實質懲罰目的而其財產權遭受剝奪之餘，卻仍
      另須繳納一定金額之行政罰鍰，其結果勢必降低刑事被告
      接受緩起訴處分之意願，而反噬緩起訴處分替代繁複刑事
      審判程序之制度性機能。而行政罰法第26條第2 項既未將
      緩起訴處分列舉其中，本於「例外規定從嚴解釋」之法理
      ，自不能將條文中「不起訴處分」之範圍，擴及於性質顯
      不相同之「緩起訴處分」。
（五）觀之道路交通管理處罰條例第35條所規定之處罰內容，併
      有罰緩與吊扣駕照之處分，二者分屬行政罰法法理中對於
      過去違反義務行為處罰之秩序罰，及對於預防將來再犯危
      險之管制罰；前者對於過去義務違反而為秩序罰之目的而
      言，實與刑事制裁所欲達到保護交通安全之目的相同，則
      為達成相同之目的，處以較重之刑事制裁為已足，自不得
      重複處罰。故如緩起訴處分已為被告應履行支付一定金錢
      之命令，而已依懲罰作用較強之刑事法律制裁後，即不得
      再依行政法為相同性質之處罰，否則即屬違背上開「一事
      不二罰」之原則。
（六）實務上雖有認為行為人呼氣酒精濃度超過0.55毫克以上，
      依道路交通管理事件統一裁罰基準表，其最低裁罰基準即
      為45,000元，是縱認緩起訴處分所加之條件，亦屬行政罰
      法第26條第1 項所稱之「刑事處罰」，惟依道路交通管理
      處罰條例第35條第8 項規定，原處分機關就受處分人已繳
      納之30,000元以外之金額，仍得加以裁罰等語，係採差額
      說。然基於下列理由，此一問題仍宜採真正不二罰說，而
      不宜採差額說：
   1、刑事處罰係須依具體個案，斟酌一切情形而為裁量，與行
      政處罰係依制式基準據以裁罰之情形不同。檢察官既定緩
      起訴期間為1 年，並命其捐款，認受處分人應知所警惕，
      無再犯之虞，對於公共利益之維護已無礙，自無再另處以
      捐款與裁罰基準所定罰鍰差額之必要。此方為真正之「一
      事不二罰」。
   2、道路交通管理處罰條例第35條第8 項雖明文規定，刑事判
      決處以罰金刑者，其金額低於行政機關自行訂定之裁罰基
      準時，應補繳其差額。惟此是否符合「一事不得二罰」之
      原則？又是否任刑事處罰之效力受行政機關依法律授權訂
      定之命令所拘束，而有違司法院釋字第503 號解釋之意旨
      ？並非無疑。且該條文既僅規定「判決」處以「罰金刑」
      時，始應計算差額，依法無明文應為有利於行為人解釋之
      原則，緩起訴處分亦難比附援引。
   3、當處罰目的相同，刑事處罰之懲罰作用較強，應「優先」
      適用，行政罰法第26條立法理由已說明甚詳。差額說造成
      「同時」適用之結果，似非允當。
   4、如採差額說，於檢察官命捐款額度高於行政處罰所訂定之
      基準時，並無退還差額之可能，則於捐款額度低於行政處
      罰之基準時，自亦不宜另行處罰命補繳其差額。
   5、緩起訴處分所命履行之條件，如認其中捐款金額過低，不
      足以達成懲惡遷善之目的，應屬別一問題。
四、綜上所述，本件異議人既因同一酒後駕車行為，經檢察官為
    緩起訴之處分確定，並依緩起訴處分書所命條件，向國庫支
    付30,000元，顯已受有刑事之制裁。則原處分機關仍以異議
    人違反道路交通管理處罰條例第35條第1 項第1 款規定，依
    道路交通管理事件統一裁罰基準及處理細則第43條、第44條
    及道路交通管理事件統一裁罰基準表等規定，裁處異議人罰
    鍰45,000元，依上開說明，乃對於性質相同之金錢裁罰，已
    依懲罰作用較強之刑事法律制裁後，就同一違規事實再為目
    的相同之處罰，而有一事二罰之違法。至於原處分關於施以
    道安講習部分，係預防將來再犯危險之管制罰，而有別於前
    揭科處罰鍰之行政秩序罰，乃行政罰法第26條第1 項但書所
    稱之「其他種類行政罰」，核屬適法。從而，異議人就此部
    分提起聲明異議，為有理由，原處分關於此部分之裁罰應予
    撤銷，並為異議人不罰之諭知。
五、據上論斷，應依道路交通案件處理辦法第20條前段，裁定如
    主文。
中    華    民    國    97    年    8     月     8    日
                  交通法庭    法  官  李嘉益
以上正本證明與原本無異。
如不服本裁定，應於收受送達後5 日內向本院提出抗告狀。
中    華    民    國    97    年    8     月    8     日
                              書記官  郭南宏


司法院資訊處製作；財團法人民間司法改革基金會備份。
